【裁判字號】    91,重訴,726
【裁判日期】    920819
【裁判案由】    
【裁判全文】
臺灣板橋地方法院民事判決  九十一年度重訴字第七二六號
    原      告    台北市政府
    法定代理人    丁○○
    訴訟代理人    古明峰律師
    複 代 理人    戊○○
    被      告    甲○○
                  己○○
                  吳蘭英
    共      同
    訴訟代理人    乙○○
    被      告    丙○○
右當事人間請求返還土地等事件，本院判決如左：
    主      文
被告丙○○應將坐落台北縣蘆洲市○○段第八四五地號如附圖Ｄ所示部分土地上之建
物拆除後，與被告甲○○共同將同地號如附圖Ｃ、Ｄ、Ｅ所示部分之土地騰空返還原
告。
被告甲○○應將坐落台北縣蘆洲市○○段第八四五地號如附圖Ａ所示部分之土地騰空
返還原告。
被告甲○○、己○○、吳蘭英應連帶給付原告新臺幣壹拾萬元，及自民國九十一年
九月十四日起至清償日止按年息百分之五計算之利息，另自民國九十一年九月一日起
至返還前開土地之日止，按月連帶給付原告新臺幣貳萬陸仟元。
訴訟費用由被告甲○○、丙○○連帶負擔百分之十二，由被告甲○○、己○○、吳蘭
英連帶負擔百分之二，餘由被告甲○○負擔。
本判決第一、二項於原告以新臺幣肆佰拾萬元供擔保後，得為假執行。但被告甲○○於假執行程序實施前，以新臺幣壹仟貳佰玖拾柒萬肆仟捌佰伍拾貳元為原告預供
擔保，得免為假執行。
本判決第三項於原告以新臺幣陸萬壹仟元供擔保後，得為假執行。但被告甲○○、己○○、吳蘭英於假執行程序實施前，以新臺幣壹拾捌萬貳仟元為原告預供擔保，得免
為假執行。
    事實及理由
一、程序方面：
（一）被告丙○○經合法通知，未於言詞辯論期日到場，核無民事訴訟法第三百八十
      六條各款所列情形，爰依原告聲請，就該部分之訴由其一造辯論而為判決。
（二）按訴狀送達後，原告不得將原訴變更或追加他訴，但被告同意者，不在此限；
      被告於訴之變更或追加無異議，而為本案之言詞辯論者，視為同意變更或追加
      ，民事訴訟法第二百五十五條第一項第一款及同條第二項定有明文。又準備程
      序為言詞辯論之準備，實質上為言詞辯論之一部，倘被告於準備程序對原告所
      為訴之變更或追加無異議而為本案之陳述者，應與民事訴訟法第二百五十五條
      第二項所定「無異議而為本案之言詞辯論」相當，亦有該條項規定之適用（參
      看最高法院八十年度台抗字第二四六號裁定意旨、吳明軒著中國民事訴訟法第
      七七四頁）。本件原告起訴時，原僅請求被告甲○○應將其向原告承租如附圖
      Ａ、Ｃ、Ｄ、Ｅ所示部分之土地騰空返還，另被告甲○○、己○○、吳蘭英應
      連帶給付新臺幣（下同）十三萬元及遲延利息，並自民國九十一年九月一日起
      至返還土地之日止按月連帶給付二萬六千元。嗣於本院履勘現場時，發現附圖
      Ｃ、Ｄ、Ｅ所示部分土地業經被告甲○○轉租丙○○使用，丙○○並在上開Ｄ
      部分土地上搭設雨棚，原告遂追加丙○○為共同被告，請求丙○○應將附圖Ｄ
      所示部分土地上之建物拆除後，將附圖Ｃ、Ｄ、Ｅ所示部分土地騰空返還原告
      。經本院送達追加訴狀，被告對於原告上開追加均無異議，先後於準備程序或
      言詞辯論期日到場而為本案辯論，應視為已經同意追加。揆諸首揭說明，原告
      所為訴之追加應予准許。
二、原告主張：
    坐落台北縣蘆洲市○○段第八四五地號、面積五八八點六六平方公尺之土地乃台
    北市所有，原告為其管理機關，於九十年六月十八日將其中如附圖Ａ、Ｃ、Ｄ、
    Ｅ所示部分之土地（下稱系爭土地）辦理標租，由被告甲○○得標，被告甲○○
    因而邀同被告己○○、吳蘭英為連帶保證人，於同年九月十一日與原告簽訂租賃
    契約，並經公證人公證在案，雙方約定租賃期間自九十年九月十二日起至九十三
    年九月十一日止，共計三年（租約第四條），租金每月二萬六千元（租約第五條
    ）；出租土地限於作為臨時平面停車場使用，除停車場所必要之設施外，不得添
    附其他任何建物（租約第一條）；承租人違反約定者，出租人得隨時終止租約，
    並請求其將地上物拆除，將土地回復原狀返還出租人（租約第九條第一項第五款
    ）；又承租人對於租賃基地，不得轉租他人，如有違反，出租人亦得隨時終止租
    約並收回租賃基地（租約第八條）。詎料，被告甲○○於承租土地後不久，即在
    土地上設置貨櫃屋從事檳榔攤及餐飲店之營業，已違反租約第一條之約定，原告
    乃於九十一年三月十八日發函終止租約，並請求被告甲○○儘速依約騰空返還系
    爭土地，其後再經多次催告，但被告甲○○皆藉故推諉，爰依租約及民法第七百
    六十七條之規定，請求被告甲○○將系爭土地全部騰空返還原告。又被告甲○○
    於租約終止後，仍繼續占有使用系爭土地，致原告受有相當於租金之損害，而被
    告己○○、吳蘭英為連帶保證人，應與被告甲○○負連帶責任，爰依不當得利及
    連帶保證之法律關係，請求被告甲○○、己○○、吳蘭英自九十一年四月一日起
    至返還系爭土地之日止，按月連帶給付原告二萬六千元。此外，本院會同兩造履
    勘現場時，原告發現系爭土地如附圖Ｃ、Ｄ、Ｅ所示部分已為被告甲○○轉租給
    被告丙○○使用，被告甲○○另已違反租約第八條不得轉租之約定，原告亦得據
    以終止租約。而被告丙○○向被告甲○○承租土地，且設有雨棚，其對原告而言
    ，並無占用土地之權源，爰另依民法第七百六十七條規定請求丙○○將雨棚拆除
    ，並將其所承租之土地部分騰空返還原告。並聲明：(一)被告丙○○應將系爭土地
    如附圖Ｄ所示部分上之建物拆除後，將如附圖Ｃ、Ｄ、Ｅ所示部分騰空返還原告
    ；(二)被告甲○○應將系爭土地如附圖Ａ、Ｃ、Ｄ、Ｅ所示部分騰空返還原告；(三)
    被告甲○○、己○○、吳蘭英應連帶給付原告十三萬元，及自起訴狀繕本送達翌
    日即九十一年九月十四日起至清償日止按年息百分之五計算之利息，另自九十一
    年九月一日起至返還系爭土地之日止，按月連帶給付原告二萬六千元；(四)願供擔
    保，請准宣告假執行。
三、被告甲○○、己○○、吳蘭英抗辯：
    被告向原告承租系爭土地，起初三個月因隔壁屠宰場之大貨車占用該地，根本無
    法經營停車場，經向原告反應無效，被告之朋友才向被告借地，利用兩個貨櫃屋
    經營檳榔攤，另利用四個貨櫃屋經營羊肉爐生意。被告之朋友僅約經營三個月，
    於隔壁屠宰場遷離後，被告之朋友隨即撤離，被告應尚不構成違約。原告事前隱
    瞞系爭土地遭四鄰占用情形，未於標單內特別指明，致被告陷於錯誤，依民法第
    一百四十九條（正當防衛）、第一百五十條（自助行為）規定，被告應得暫將部
    分土地變更使用。再則，被告承租系爭土地，當時四周遭別人占用，被告斥資整
    地及興建圍牆，如由原告終止租約，將造成鉅大損失。原告請求被告無償返還系
    爭土地，應屬無理，其請求被告連帶給付金錢，亦無理由。並聲明：(一)駁回原告
    之訴及其假執行之聲請；(二)如受不利判決，願供擔保請准宣告免為假執行。
四、被告丙○○抗辯：
    系爭土地如附圖Ｃ、Ｄ、Ｅ所示部分確為其向被告甲○○所承租，作為其店面出
    入使用，倘要將上開部分土地返還原告，應由被告甲○○返還，其無法作主。並
    聲明：駁回原告之訴。
五、得心證之理由：
（一）原告請求拆除雨遮及返還土地部分：
    １、原告主張系爭土地乃台北市所有，原告為其管理機關，於九十年六月十八日
        辦理標租，由被告甲○○得標，被告甲○○因而邀同被告己○○、吳蘭英為
        連帶保證人，於同年九月十一日與原告簽訂租賃契約，約定租賃期間三年，
        租金每月二萬六千元，僅限於作為臨時平面停車場使用，除停車場所必要之
        止租約等情，已據原告提出土地登記謄本、公證書及其所附租賃契約書影本
        各一件為證，並為被告所不爭執，應信屬實。又被告甲○○承租系爭土地後
        ，曾提供土地供人以七個貨櫃屋經營檳榔攤及羊肉爐生意，並自行將如附圖
        Ｃ、Ｄ、Ｅ所示部分土地轉租被告丙○○之事實，則有原告提出之照片數幀
        、被告丙○○提出之租賃契約書影本可稽，且為被告甲○○所自認，足認本
        件承租人即被告甲○○確有違約情事，依雙方租賃契約之約定，出租人即原
        告自有權片面終止本件租約。被告甲○○所辯系爭土地前遭四鄰占用，原告
        未於標單內特別指明，依民法正當防衛及自助行為之規定，其得暫將部分承
        租土地變更使用云云，難謂有理，不得據以排除違約責任。
    ２、按契約終止權之行使，應向他方當事人以意思表示為之，民法第二百六十三
        條準用第二百五十八條第一項定有明文。查原告已於九十一年三月十八日向
        被告甲○○發函表明終止租約之意思，並請求被告甲○○騰空返還系爭土地
        ，此有原告提出之台北市政府財政局北市財五字第０九一三０六七一七００
        號函稿在卷可證，而被告甲○○亦未否認已收受該函，衡情原告終止租約之
        意思表示應於九十一年三月下旬間已到達被告甲○○，自斯時起，雙方租約
        已生終止之效力。而被告甲○○向原告承租之系爭土地，其中如附圖Ａ所示
        部分目前由被告甲○○直接占有，至於附圖Ｃ、Ｄ、Ｅ所示部分已轉租被告
        丙○○直接占有使用，惟被告甲○○仍有間接占有人之地位。本件租約既經
        終止，原告與被告甲○○間之租賃關係已經消滅，被告甲○○依法有回復原
        狀之義務，且轉租之承租人即被告丙○○對於原告並無占有土地之權源，因
        此原告本於契約終止之法律效果及民法第七百六十七條物上請求權之規定，
        訴請被告丙○○將其在附圖Ｄ所示部分土地上所搭設之建物拆除後，與被告
        甲○○共同將附圖Ｃ、Ｄ、Ｅ所示部分土地騰空返還原告，被告甲○○另應
        將附圖Ａ所示部分土地騰空返還原告，洵屬有據，應予准許。
（二）原告請求金錢給付部分：
    １、按租賃關係消滅後，承租人已無占有使用租賃物之權利，倘仍繼續占有使用
        ，可獲得相當於租金之利益，而出租人則受有相當於租金之損害，此為社會
        通常之觀念。又保證債務除契約另有訂定外，包含主債務之利息、違約金、
        損害賠償及其他從屬於主債務之負擔，民法第七百四十條規定甚明。本件租
        賃關係因出租人行使終止權而於九十一年三月下旬間消滅後，被告甲○○迄
        今仍繼續占用系爭土地，自屬無法律上原因而獲得相當於租金之利益，致原
        告受有相當於租金之損害，原告請求被告甲○○返還相當於租金之利益即無
        不合。又被告己○○、吳蘭英為被告甲○○之連帶保證人，就被告甲○○對
        於原告應負之相當於租金損害之不當得利部分，亦應負連帶給付責任。
    ２、查本件租約每月應付租金二萬六千元，被告甲○○僅向原告繳納截至九十一
        年三月份為止之租金，自同年四月份起，被告甲○○無法律上原因且未支付
        任何對價繼續占有使用租賃物，其每月獲有相當於租金二萬六千元之利益，
        致原告受有同額損害，已堪認定。從而，原告依不當得利及連帶保證之法律
        關係，請求被告甲○○、己○○、吳蘭英連帶給付自九十一年四月間起至原
        告提起本件訴訟之時即同年八月間止，合計相當五個月份之租金總額十三萬
        元（26,000×5＝130,000），及自起訴狀繕本送達翌日即同年九月十四日起
        算之法定遲延利息，另自九十一年九月一日起至被告返還系爭土地之日止，
        按月給付二萬六千元，於法相合，亦應准許。
（三）綜上所述，系爭土地之租賃關係因承租人即被告甲○○違反約定，業經出租人
      即原告行使終止權而於九十一年三月下旬間消滅。租賃關係消滅後，就系爭土
      地其中被告甲○○轉租被告丙○○之部分，原告請求被告丙○○應將其上建物
      拆除，與被告甲○○共同將該部分土地騰空返還；就系爭土地之其餘部分，原
      告請求被告甲○○應騰空返還；另就被告甲○○繼續占有使用系爭土地，原告
      請求被告甲○○及連帶保證人己○○、吳蘭英連帶給付相當於租金數額之不當
      得利，為有理由，均應准許。
（四）原告及被告甲○○、己○○、吳蘭英陳明願供擔保請准宣告假執行或免為假執
      行，經核均無不合，爰酌定相當擔保金額併准許之。
六、訴訟費用負擔之依據：民事訴訟法第八十五條第一項但書、第七十八條、第八十
    五條第二項。
中      華      民      國    九十二    年      八      月    十九    日
                                臺灣板橋地方法院民事第三庭
~B審判長法官  黃麟倫
~B法      官  劉以全
~B法      官  朱嘉川
右為正本係照原本作成
如對本判決上訴，須於判決送達後廿日內向本院提出上訴狀
中      華      民      國    九十二    年      八      月    二十五  日
~B法院書記官  馬文慶


司法院資訊處製作；財團法人民間司法改革基金會備份。
